臺灣高等法院刑事判決　　　　　　　　 96年度上易字第383號
上　訴　人
即　被　告　甲○○
上列上訴人因家庭暴力之傷害案件，不服臺灣臺北地方法院95年
度易字第1859號，中華民國96年1月17日第一審判決 （起訴案號
：臺灣臺北地方法院檢察署95年度偵字第236號）， 提起上訴，
本院判決如下：
    主  文
上訴駁回。
    事  實
一、甲○○與丙○○係叔姪關係，現為四親等以內之旁系血親，
    乃家庭暴力防治法第3條第4款所定之家庭成員。甲○○於民
    國 94年11月14日上午，在臺北縣新店市○○路289號之財團
    法人慈濟綜合醫院臺北分院（下稱慈濟醫院）之加護病房內
    與丙○○因細故發生爭執，嗣於同日上午11時15分許，在慈
    濟醫院三樓加護病房外之走廊上遇見丙○○，丙○○質問甲○○先前之爭執，甲○○竟基於傷害之犯意，徒手揮拳毆打
    丙○○，丙○○因出手抵擋，致受有左手第四指遠端指骨骨
    折等傷害。
二、案經丙○○訴由臺北縣政府警察局新店分局報告臺灣臺北地
    方法院檢察署檢察官偵查起訴。
    理  由
一、按，被告以外之人於審判外之陳述，雖不符刑事訴訟法第
    159條之1至159條之4之規定，而經當事人於審判程序同意作
    為證據，法院審酌該言詞陳述或書面陳述作成時之情況，認
    為適當者，亦得為證據；當事人、代理人或辯護人於法院調
    查證據時，知有同法第159條第1項不得為證據之情形，而未
    於言詞辯論終結前聲明異議者，視為有前項之同意，刑事訴
    訟法第159條之5定有明文。查對於證人張仁馨、廖玉梅、陳
    乙○○於檢察事務官偵查時具結所為之證述，及被告之配偶
    戊○○於檢察事務官偵查時所為之陳述，被告於本院審理時
    對證據能力表示無意見或未聲明異議，且本院審酌該等證述
    或陳述作成之情況，並無不可信之情事，揆諸前揭規定，得
    為證據，合先敘明。
二、訊據上訴人即被告甲○○固坦承其與告訴人丙○○間係叔姪
    關係，有於前揭時地與告訴人發生爭執，惟矢口否認有何傷
    害犯行，辯稱：是告訴人先故意來碰撞伊，後來伊與太太買
    尿布回來，遇到告訴人又來興師問罪，告訴人皮包丟過來，
    伊躲皮包，皮包就掉到地上，伊想要修理告訴人，但手拿尿
    布，根本打不到告訴人，告訴人就將伊踢倒在地上等語。經
    查：
(一)證人即告訴人丙○○於原審法院審理時具結證稱：「94年11
    月14日在慈濟醫院，我進加護病房時，被告從後面踹我小腿
    一下（無證據證明有受傷），害我站不穩差點跌倒，探完病
    之後，就在加護病房外的走廊，我問被告為什麼踹我，被告
    就揮拳打我，開始毆打我頭部及上半身，我伸手阻擋，是自
    然反應，我當時攜帶的包包沒有背帶，是手提把，沒有辦法
    纏繞，因是硬皮材質，如何抵擋的詳細情形我已經沒有辦法
    很明確的記得。我被打後就去驗傷，當時是手指頭比較疼痛
    ，所以就先看手，回到家之後才發現身上有其他的瘀青，但
    沒有再去驗傷，在急診室驗傷時並沒有驗出骨折，是我隔天
    去同一地方門診時，骨科醫師才看到Χ光片有骨折，有裂開
    ，因為很痛所以隔天才會去看骨科。」等語（見原審法院96
    年1月3日審判筆錄第2至5頁）。
(二)證人張仁馨於檢察事務官偵查時證稱：「我在慈濟醫院新店
    院區擔任總務。我對告訴人比較有印象，對被告比較沒印象
    ，因為當時拉開雙方以後，告訴人留在現場，被告好像被保
    全人員帶到樓下去。事發當時，我走到那邊，遠遠就聽到女
    子的爭吵聲，因為女生的聲音比較高，所以我比較有印象，
    我看到時告訴人與一名男子已經拉扯推擠了，當時我手上拿
    無線電，一邊呼叫保全，一邊將雙方拉開，我再拉開他們同
    時我的眼鏡不知被誰揮掉，當時除了我也有其他志工幫忙勸
    架，我撿起眼鏡時，雙方已經被勸開了，這時這名男子就被
    保全帶到樓下去。當時我沒有看到戊○○與告訴人發生拉扯
    。我只看到告訴人與一名男子共二人發生拉扯。」等語（見
    偵查卷第58、59頁），並提出記載當日走廊外有人打架等語
    之保全工作日誌附卷可參（見偵查卷第70頁），以及被告之
    配偶戊○○於檢察事務官偵查時陳稱：「當我知道甲○○與
    告訴人發生衝突時，已經扭打在一起，後來義工有來勸架，
    義工勸不動。」等語（見偵查卷第58頁）。上述二位證人均
    一致陳稱被告當時有與告訴人發生肢體上之衝突，而戊○○
    為被告之配偶，證人張仁馨不識告訴人及被告二人，皆無涉
    詞誣陷被告之必要，上開二人之陳述洵堪採信，足以佐證前
    揭告訴人之證詞。
(三)告訴人因此受有左手第四指遠端指骨骨折等傷害之情，亦有
    慈濟醫院94年11月14日及15日之診斷證明書（見偵查卷第14
    、15頁）、慈濟醫院95年10月07日（95）慈新醫文字第9509
    07號函所檢附之告訴人病歷資料（原審法院卷第43至46頁）
    、以及告訴人受傷情形照片（見偵查卷第16、17頁）附卷足
    憑。
(四)被告固提出錄音帶譯文，其中其姊陳乙○○在與戊○○對話
    時陳述：「我跟玉梅說叫她不要告算了啦，妳說手指受傷，
    他們打你怎麼會打到手指受傷，一定是妳去打人才會打到手
    指受傷，玉梅說沒有啊，她就不知道怎麼捲捲捲…，我聽不
    懂啦」等語（見偵查卷第158頁）， 惟證人即告訴人之母廖
    玉梅於檢察事務官偵查時證稱：「事發當日丙○○打電話給
    我，哭著說她手腫起來很痛不能彎曲，並說是被告打傷。我
    並無親眼看見。」且於檢察事務官提示甲○○及戊○○95年
    1月9日刑事告訴狀（五）中之「她的姑姑乙○○也在事後證
    實，其母親廖玉梅聲稱，丙○○是故意用左手手指套住皮包
    的背帶，轉了幾圈想用皮包打人才讓左手指受傷」，並詢問
    「告訴人的手是如何受傷？」時，證人廖玉梅答：「我並沒
    有跟乙○○說過這樣的話，因為當時不在場。所以我不可能
    這樣說。」（以上見偵查卷第98頁）；與證人陳乙○○於檢
    察事務官偵查時證述：「丙○○是我姪女，甲○○及戊○○
    是我弟弟及弟媳。我不知道告訴人傷勢是如何造成的，當天
    我沒有在場。」，且於檢察事務官提示前開刑事告訴狀，並
    詢問：「妳是否有跟被告甲○○及戊○○說，廖玉梅曾告知
    妳，告訴人之傷勢是自行不慎而因背帶所導致？」時，證人
    陳乙○○答：「我不是這樣講，被告及戊○○問我，為何告
    訴人手會受傷，我說聽告訴人媽媽講，因為告訴人用皮包擋
    的時候，不知如何受傷的，但被告及戊○○誤會我的意思，
    我後來有打電話給被告及戊○○澄清。」（以上見偵查卷第
    106頁）， 再參以告訴人證稱：其當天是拿手提袋，無背帶
    ，提帶是硬皮材質，沒辦法纏繞。」，以及被告於原審法院
    審理時陳稱：將皮包之背帶纏在手指上打東西，不可能只纏
    第四指等語（見原審法院96年1月3日審判筆錄第9頁）。被
    告之姊夫丁○○於本院審理時證稱只看到被告與告訴人二人
    打架等語。相互勾稽以觀，堪認告訴人之上開傷勢，非告訴
    人自行招致。
(五)綜上事證，被告前揭否認犯罪之辯解，核屬卸責之詞，難以
    憑採，其上開傷害犯行事證明確，應依法論科。
三、查被告行為後，刑法業經立法院修正通過，於94年2月2日經
    總統公布，並自95年7月1日施行。按行為後法律有變更者，
    適用行為時之法律，但行為後之法律有利於行為人者，適用
    最有利於行為人之法律，現行刑法第2條第1項定有明文。此
    條規定乃與刑法第 1條罪刑法定主義契合，而貫徹法律禁止
    溯及既往原則，係規範行為後法律變更所生新舊法律比較適
    用之準據法，是刑法第2條本身雖經修正，但刑法第2條既屬
    適用法律之準據法，本身尚無比較新舊法之問題，應一律適
    用裁判時之現行刑法第2條規定以決定適用之刑罰法律。 復
    查刑法第277條第1項法定罰金刑部分，原配合刑法第33條第
    5款及罰金罰鍰提高標準條例第1條之規定，最低度為銀元10
    元即新臺幣30元以上，最高額則為銀元1萬元即新臺幣3萬元
    以下；而配合新修正刑法第33條第5款及刑法施行法第 1之1
    條第1項、第2項之規定後，最高額均相同，惟最低額則為新
    臺幣1千元。 是就其法定罰金刑部分，自以修正前之規定較
    有利於被告。經比較上開法律變更之情形，依前揭從舊從輕
    之原則，本件應適用修正前即行為時刑法規定。
四、按家庭暴力者，謂家庭成員間實施身體或精神上不法侵害之
    行為；又家庭暴力罪者，謂家庭成員間故意實施家庭暴力行
    為而成立其他法律所規定之犯罪，家庭暴力防治法第2條第1
    項、第2項著有明文。 查被告與告訴人係叔姪關係，業據渠
    等二人所同認在卷，屬家庭暴力防治法第3條第4款所定之家
    庭成員關係。核被告所為，係犯刑法第277條第1項傷害罪。
五、原審同此事實認定，依刑法第2條第1項前段、第277條第1項
    、修正前刑法第41條第1 項前段，刑法施行法第1條之1，修
    正前罰金罰鍰提高標準條例第2 條，現行法規所定貨幣單位
    折算新臺幣條例第 2條之規定，審酌被告與告訴人間是叔姪
    關係，本件衝突之起因係被告與告訴人素有嫌隙，被告因此
    以毆打告訴人之方式處理，告訴人所受之傷害結果尚非嚴重
    ，以及迄今未賠償告訴人之損害與犯後態度不佳等一切情狀
    ，量處有期徒刑月， 並以刑法第41條第1項前段原規定「
    犯最重本刑為五年以下有期徒刑以下之刑之罪，而受六個月
    以下有期徒刑或拘役之宣告，因身體、教育、職業、家庭之
    關係或其他正當事由，執行顯有困難者，得以一元以上三元
    以下折算一日，易科罰金」，又被告行為時之易科罰金折算
    標準，修正前罰金罰鍰提高標準條例第 2條前段（現已刪除
    ）規定，就其原定數額提高為1百倍折算1日，則本件被告行
    為時之易科罰金折算標準，應以銀元3百元即新臺幣9百元折
    算1日。惟95年7月1日修正施行之刑法第41條第1項前段則規
    定「犯最重本刑為五年以下有期徒刑以下之刑之罪，而受六
    個月以下有期徒刑或拘役之宣告者，得以新臺幣一千元、二
    千元或三千元折算一日，易科罰金」。是比較修正前後之易
    科罰金折算標準，自修正前之規定較有利於被告，是依修正
    前之刑法第41條第1項前段等相關規定諭知易科罰金之折算
    標準，以銀元佰元即新台幣玖佰元折算一日，核無違誤，
    量刑亦甚妥適。被告上訴，否認犯罪並認原判決量刑過重，
    指摘原判決不當，核無理由，應該駁回。
據上論斷，應依刑事訴訟法第368條，判決如主文。
本案經檢察官鄭富銘到庭執行職務。
中　　華　　民　　國　　96　　年　　5 　　月　　25　　日
　　　　　　　　　刑事第十二庭  審判長法　官   蔡永昌
　　　　　　　　　　　　　　　　　    法　官   王梅英
　　　　　　　 　 　　　　　　　　　　法　官   陳榮和
以上正本證明與原本無異。
不得上訴。
                                      書記官   劉麗芬
中　　華　　民　　國　　96　　年　　5 　　月　　28　　日
附錄條文：
中華民國刑法第277條
（普通傷害罪）
傷害人之身體或健康者，處 3 年以下有期徒刑、拘役或 1 千元
以下罰金。
